臺灣屏東地方法院刑事判決　　　　　　　　　　　　　九十一年度訴字第四四八號
　　公　訴　人　臺灣屏東地方法院檢察署檢察官
　　被　　　告　甲○○
　　被　　　告　乙○○
右列被告因違反藥事法等案件，經檢察官提起公訴（九十一年度偵字第二八○一號）
，本院判決如左：
    主  文
甲○○、黃月玲共同未取得合法醫師資格，擅自執行醫療業務，甲○○處有期徒刑玖
月，黃月玲處有期徒刑捌月。黃月玲緩刑參年。扣案不知名中藥粉壹袋、壯腎丸貳盒
、玉龍茶包參盒、生血湯包貳盒、不名中藥粉貳瓶、安肝刮膽解毒貳瓶、不知名中藥
丸貳瓶、外用皮膚病特效藥壹瓶、筆記型電腦壹台（即電腦筋絡儀器）均沒收。
    事  實
一、甲○○與黃月玲二人具夫妻關係，甲○○並為屏東市○○里○○路九十號之命理
    資詢室之負責人，甲○○、黃月玲明知其未取得合法醫師資格，不得擅自執行診
    察、治療、開給方劑等醫療業務，且渠二人亦均明知未經衛生主管機關核准所擅
    自製造之藥品為偽藥，依法不得販賣、調劑或轉讓予他人，竟共同基於意圖營利
    之概括犯意聯絡，由甲○○自民國九十年初起，向屏東市連聲電台及高雄市○○
    路全聲電台等二電台租用廣播頻道，連續利用於每星期之星期一至星期六上午八
    時至十時間，在連聲電台主持「人生舞台」，及每星期之星期一至星期六下午四
    時至六時間，在全聲電台主持「命理與人生」 (其廣播頻道均為ＦＭ─一００點
    三）等節目之機會，聲稱其有能替病人治病能力，且成份不詳、「生血湯包」、
    「玉龍茶包」、「健康茶包」、「壯腎丸」、「安肝刮膽解毒丸」、及其他不名
    藥名之藥丸、藥粉等偽藥，具有分治肝病、眼病、腎病、婦女生理毛病、胃病、
    皮膚病等疾病之療效，並留下訂購前揭偽藥之（０八）0000000號、（０
    八）0000000號等專線電話，供不特定電台聽眾，打電話進來詢問看診時
    間、訂購前揭偽藥，甲○○則於病患到診時執行醫療業務，為患者以電腦筋絡儀
    器看診，並由甲○○、黃月玲將前揭偽藥，以每瓶（份）新台幣三百元至二千元
不等價格，販賣予前來看診之病人或以電話訂購之客戶，嗣為警於九十一年五月
    十七日下午八時二十分許，在前揭處所當場查獲，並扣得不知名中藥粉一袋、壯
    腎丸二盒、玉龍茶包三盒、生血湯包二盒、不名中藥粉二瓶、安肝刮膽解毒二瓶
    、不知名中藥丸一瓶、外用皮膚病特效藥一瓶等偽藥及筆記型電腦一台（即電腦
    筋絡儀器）。
二、案經屏東縣警察局屏東分局報請台灣屏東地方法院檢察署檢察官偵查起訴。
    理  由
一、訊據被告甲○○坦承於電台聲稱「生血湯包」等偽藥，具有分治婦女生理毛病等
    疾病之療效，並由其為前來前揭處所看診之病人看診使用經絡能量分析儀斷症後
    再推薦病患購買伊所販賣之偽藥等情，被告黃月玲則矢口否認上揭犯行，辯稱：
    我只是接聽聽眾和客人電話云云。經查
（一）右揭事實，業據被告甲○○於警訊坦承不諱，被告甲○○復於檢察官偵訊中坦
      承：「我先問病人需何藥及病人症狀，如病人無法說出，我就會以電腦筋絡儀
      器幫其診治再推薦其使用何種藥物」「（黃月玲）她負責接電話，並拿藥給病
      人，她聽我指示辦事」，被告黃月玲於檢察官偵訊中亦坦承：「（我）負責幫
      忙接電話，並幫客人解答，並聽從甲○○指示拿藥給病人」等語，核與證人李
      香緣即查獲之警員於本院證稱：「先打電話跟甲○○太太預約時間，我說朋友
      介紹你們的藥不錯，他就說可以到店裡面給醫生親自來看看，後來我到他店裡
      之後，他有一個診間，用電腦經脈儀器，綁住我的手、腳，畫面中就顯現出一
      些波紋，他看著畫面解釋，告訴我哪些器官不好，他建議我跟他拿藥吃，他是
      給我看診之後，再告訴我要買什麼藥，不是我告訴他說我肝不好，要買肝藥。
      後來我說我要更多的藥，甲○○說他太太車上有藥，要他太太去拿，後來我們
      有在車上查獲扣案的藥。我在裡面看診時，乙○○是坐在外面，後來甲○○叫
      他去車上拿藥，乙○○也去車上把藥拿來診間給我」，證人陳健男即查獲之警
      員於本院證稱：「乙○○到車上拿藥動作，我們在外有看到」「扣案之物都是
      停放店外車上找到的，除了手提電腦是在診間查獲，他們的筆記簿、ＮＤ片都
      是在他們客廳找到」等語，被告甲○○、黃月玲亦不諱言扣案藥物確係於屋外
      車上所查獲，足見扣案藥物係被告甲○○、黃月玲等為避查獲，藏放於屋外車
      內供販賣所用之藥物無誤，此外，復有不知名中藥粉一袋、壯腎丸二盒、玉龍
      茶包三盒、生血湯包二盒、不名中藥粉二瓶、安肝刮膽解毒二瓶、不知名中藥
      丸一瓶、外用皮膚病特效藥一瓶、筆記型電腦一台（即電腦筋絡儀器）等物扣
      案可稽。
（二）次查醫療業務係指以醫療行為為職業而言，凡職業上予以機會，為非特定多數
      人所為之醫療行為均屬之，且不以收取報酬為要件。又醫療行為係指以治療、
      矯治或預防人體疾病、傷害、殘缺為目的，所為的診察、診斷及治療，或基於
      診察、診斷結果，以治療為目的所為的處方用藥，施術或處置等行為全部或一
      部的總稱。被告甲○○既有對不特定病患問症、以儀器診斷、用藥之行為，自
      屬執行醫療行為，被告甲○○未取得醫師資格，則被告為病患診斷並開立處方
      用藥之行為，自屬擅自執行醫療業務。
（三）扣案不知名中藥粉一袋、壯腎丸二盒、不名中藥粉二瓶、安肝刮膽解毒二瓶、
      不知名中藥丸一瓶雖未檢出含西藥成分，如販售者無法提供合法之來源，仍列
      屬為藥事法第二十條第一項未經核准擅自製造之偽藥，扣案之外用皮膚病特效
      藥一瓶屬藥事法第二十條第一項未經核准擅自製造之偽藥，扣案玉龍茶包三盒
      、生血湯包二盒宣稱具醫療效能，應以藥品管理，其未經核淮擅自製造，核屬
      偽藥等情，此有屏東縣衛生局屏衛四字第○九一○○一○六○一號函、行政院
      衛生署中醫藥委員會衛中會藥字第九一○○八五八八號函在卷可按，再被告甲
      ○○、黃月玲既係將上揭扣案之物售予病患，顯係宣稱具有療效，應屬偽藥無
      疑。
（四）綜上所述，被告黃月玲所辯，顯係卸責之詞，不足採信，本件事證明確，被告
      甲○○、黃月玲犯行均堪認定。
二、核被告甲○○、黃月玲二人所為，均係犯醫師法第二十八條第一項前段之未取得
    合法醫師資格，擅自執行醫療業務罪及藥事法第八十三條第一項販賣偽藥罪。被
    告二人就上開犯行有犯意聯絡及行為分擔，應依共同正犯論處。被告二人先後多
    次為醫療行為，係其擅自執行醫療業務範圍，應包括於一個擅自執行醫療業務之
    範疇，為實質上一罪。其所犯前開多次販賣偽藥之行為，時間緊接，犯罪構成要
    件相同，顯係基於概括犯意而為，應依連續犯之規定，論以一罪。被告二人所犯
    前開二罪間，有方法、結果之牽連關係，應依刑法第五十五條後段規定從一重之
    違反醫師法第二十八條第一項前段之未取得合法醫師資格，擅自執行醫療業務罪
    處斷。公訴意旨認被告販賣扣案之健康茶一包亦屬販賣偽藥，惟扣案健康茶包係
    以植物乾燥後打碎製成茶包方式販售，惟有製售人提供成分內容，尚無法送行政
    院衛生署藥物食品檢驗局鑑定藉以判定是否以藥品管理，此有屏東縣政府屏衛四
    字第○九一○○二○六六二號函在卷可按，此部份被告二人販賣偽藥犯罪不能證
    明，因公訴人認此部份與前開有罪部份有連續犯裁判上一罪之關係，自不另為無
    罪之諭知。爰審酌被告二人犯罪之動機、目的、方法、手段、智識程度、犯罪所
    生危害程度、犯罪所獲利益、犯後於偵查中坦承犯行，被告黃月玲於本院審理中
    否認犯行惟其就犯行之分擔為輕，有害政府對醫療之管理、藉電台招攬病患之手
    段等一切情狀，分別量處如主文所示之刑。又被告黃月玲前未曾受有期徒刑以上
    刑之宣告，有臺灣高等法院被告全國前案紀錄表附卷可憑，而本件係初犯，就犯
    行之分擔較輕，被告甲○○、黃月玲係夫妻，如二人均執行刑罰，將影響其全家
    生活，被告黃月玲經此偵審程序及刑之宣告當知警惕，信無再犯之虞，認其刑之
    宣告以暫不執行為適當，並宣告被告黃月玲緩刑，以啟自新，並觀後效。扣案不
    知名中藥粉一袋、壯腎丸二盒、玉龍茶包三盒、生血湯包二盒、不名中藥粉二瓶
    、安肝刮膽解毒二瓶、不知名中藥丸一瓶、外用皮膚病特效藥一瓶、筆記型電腦
    一台（即電腦筋絡儀器），為被告二人執行醫療業務所使用之器械及藥物，應依
    醫師法第二十八條第一項後段之規定，宣告沒收。
據上論斷，應依刑事訴訟法第二百九十九條第一項前段，醫師法第二十八條第一項前
段，刑法第十一條、第二十八條、第五十五條、第七十四條第一款，判決如主文。
中      華      民      國      九十一      年     十二     月    十    日
                                      臺灣屏東地方法院刑事第四庭
                                          法  官   郭書豪
右正本證明與原本無異。
如不服本判決應於收受本判決後送達後十日內向本院提出上訴書狀，其未敘述上訴理
由者，並得於提起上訴後十日內向本院補提理由書狀（均須按他造當事人之人數附繕
本 ）「切勿逕送上級法院」
                                          書記官   唐淑嫻
中      華      民      國      九十一      年     十二     月    十    日
附錄法條
醫師法第二十八條：
未取得合法醫師資格，擅自執行醫療業務者，處六個月以上五年以下有期徒刑，得併
科新臺幣三十萬元以上一百五十萬元以下罰金，其所使用之藥械沒收之。但合於下列
情形之一者，不罰：
一  在中央主管機關認可之醫療機構，於醫師指導下實習之醫學院、校學生或畢業生
    。
二  在醫療機構於醫師指示下之護理人員、助產人員或其他醫事人員。
三  合於第十一條第一項但書規定。
四  臨時施行急救。
藥事法第八十三條第一項：
明知為偽藥或禁藥，而販賣、供應、調劑、運送、寄藏、牙保、轉讓或意圖販賣而陳
列者，處五年以下有期徒刑，得併科新台幣十萬元以下罰金。
